臺灣臺北地方法院民事判決　　　　　　　　　　　　　九十二年度訴字第一二二號
　　原　　　告　甲○○
　　　　　　　　壬○○
　　共　　　同
　　訴訟代理人　張睿文律師
　　複　代理人　吳忠德律師
　　被　　　告　乙○○
　　　　　　　　癸○○
　　右　一　人
　　訴訟代理人　子○○
　　被　　　告　辛○○陳萬成.
　　　　　　　　丁○○陳萬成.
　　　　　　　　己○○陳萬成.
　　　　　　　　戊○○陳萬成.
　　右四人共同
　　訴訟代理人　寅○○
　　被　　　告　庚○○
　　　　　　　　丑○○
當事人間請求拆屋還地等事件，本院於九十三年八月十二日言詞辯論終結，判決如下
：
    主  　　文
被告乙○○、癸○○應自其所占用如附圖所示編號Ｂ、Ｃ、Ｄ之土地（坐落台北市○○區○○段一小段三地號，面積五十九平方公尺）遷讓，癸○○並應將其上建物拆除
，並將該土地返還予原告及其他共有人。
被告辛○○、庚○○、丑○○應自其所占用如附圖所示編號Ｅ之土地（坐落台北市○○區○○段一小段三地號，面積為十五平方公尺）遷讓，辛○○、庚○○並應將其上
建物拆除，並將該土地返還予原告及其他共有人。
被告庚○○應自其所占用如附圖所示編號Ｆ之土地（坐落台北市○○區○○段一小段
三地號，面積為十一平方公尺）遷讓，並應將其上建物拆除，並將該土地返還予原告
及其他共有人。
被告辛○○應自其所占用如附圖所示編號Ｇ之土地（坐落台北市○○區○○段一小段
三地號，面積為三平方公尺）遷讓，並應將其上建物拆除，並將該土地返還予原告及
其他共有人。
被告乙○○、癸○○應給付各原告新台幣壹拾玖萬零陸佰拾玖元，及自民國九十一
年十一月十三日起至返還土地之日止，按月給付原告各新台幣仟壹佰柒拾捌元。
被告辛○○、丁○○、己○○、戊○○、庚○○、丑○○應給付各原告新台幣肆萬捌
仟肆佰陸拾肆元，及自民國九十一年十一月十六日起至九十二年四月十二日止，按月
給付原告各新台幣捌佰零捌元，被告辛○○、庚○○、丑○○自民國九十二年四月十
三日起至返還土地之日止，按月給付各原告新台幣捌佰零捌元。
被告庚○○應給付各原告新台幣萬伍仟伍佰肆拾貳元，及自民國九十一年十一月十
三日起至返還土地之日止，按月給付原告各伍佰玖拾元。
被告辛○○、丁○○、己○○、戊○○應給付各原告新台幣玖仟陸佰玖拾元，及自民
國九十一年十一月十三日起九十二年四月十二日止，按月給付原告各新台幣壹佰陸拾
貳元，被告辛○○自九十二年四月十三日起至返還土地之日止，按月給付各原告新台
幣壹佰陸拾貳元。
原告其餘之訴駁回。
訴訟費用由被告乙○○負擔五十分之三、被告癸○○負擔五十分之二十、被告丑○○
負擔五十分之三、被告庚○○負擔五十分之十二、被告辛○○負擔五十分之六、被告
丁○○、己○○、戊○○負擔五十分之二，餘由原告負擔。
本判決第一項、第五項於原告以新台幣佰伍拾萬元供擔保後，得假執行。
本判決第二項、第六項於原告以新台幣捌拾柒萬元供擔保後，得假執行。
本判決第三項、第七項於原告以新台幣陸拾肆萬元供擔保後，得假執行。
本判決第四項、第八項於原告以新台幣壹拾捌萬元供擔保後，得假執行。
原告其餘假執行之聲請駁回。
    事 　　 實
甲、原告方面：
壹、聲明：
　一、被告乙○○、癸○○應自其所占用如附圖所示編號Ｂ、Ｃ、Ｄ之土地（坐落台
　　　北市○○區○○段一小段三地號，面積五十九平方公尺）遷讓，癸○○並應將
  　　其上建物拆除，並將該土地返還予原告及其他共有人。
  二、被告辛○○、庚○○、丑○○應自其所占用如附圖所示編號Ｅ之土地（坐落台
      北市○○區○○段一小段三地號，面積為十五平方公尺）遷讓，辛○○、庚○○並應將其上建物拆除，並將該土地返還予原告及其他共有人。
　三、被告庚○○應自其所占用如附圖所示編號Ｆ之土地（坐落台北市○○區○○段
　　  一小段三地號，面積為十一平方公尺）遷讓，並應將其上建物拆除，並將該土
　　　地返還予原告及其他共有人。
　四、被告辛○○應自其所占用如附圖所示編號Ｇ之土地（坐落台北市○○區○○段
　　  一小段三地號，面積為三平方公尺）遷讓，並應將其上建物拆除，並將該土地
　　　返還予原告及其他共有人。
　五、被告乙○○、癸○○應給付原告新台幣（下同）三十八萬一千二百八十一元，
　　　並自起訴狀繕本送達翌日起至返還土地日止，按月給付原告各六千三百五十六
  　　元。
  六、被告辛○○、丁○○、己○○、戊○○、庚○○、丑○○應給付原告各九萬六
      千九百三十五元，並自起訴狀繕本送達翌日起至返還土地日止，按月給付原告
      各一千六百一十九元。
　七、被告庚○○應給付原告各七萬一千零八十六元，並自起訴狀繕本送達翌日起至
　　  返還土地日止，按月給付原告各一千一百八十五元。
　八、被告辛○○、丁○○、己○○、戊○○應給付原告各一萬九千三百八十七元，
　　  並自起訴狀繕本送達之翌日起返還土地日止，按月給付原告各三百二十二元。
　九、願供擔保，請准宣告假執行。
貳、陳述：
　一、坐落台北市○○區○○段一小段三地號土地為原告與訴外人黃月英、林舒慧所
　　　共有，原告各有應有部分四分之一，合計應有部分二分之一，詎意遭毗鄰土地
  　　使用人或所有權之人占用，其中被告癸○○占用如附圖所示編號Ｂ、Ｃ、Ｄ之
　    土地，並出租予被告乙○○經營宜新汽車有限公司（門牌號碼台北市○○路二
      一五之二號），陳萬成及被告庚○○所占用如附圖所示編號Ｅ之土地亦私下興
      建違章建築，併用土地正後方建物使用，其中門牌號碼台北市○○路二一五之
      三號出租予被告丑○○經營山西刀削麵小吃店，被告庚○○占用如附圖所示編
      號Ｆ之土地，陳萬成占用如附圖所示編號Ｇ之土地，分別興建台北市○○路二
      一五之五號、二一五之四號房屋作住家使用，而陳萬成於訴訟進行中死亡，由
      其繼承人丙○○○、辛○○、丁○○、己○○、戊○○，而丙○○○亦訴訟中
      死亡，現附圖所示編號Ｇ之土地上之建物因繼承而由被告辛○○單獨取得所有
      權。爰依民法第七百六十七條之規定，請求被告癸○○、乙○○、庚○○、辛○○自所占有之土地上遷出，被告癸○○、庚○○、辛○○將其上之建物拆除
      ，並將土地返還予原告及其他共有人。
　二、又無權占有他人之土地，可能獲得相當於租金之利益為社會通常之觀念，被告
　　　無權占有原告名下土地，就其占用時間應給付原告相當於租金之不當得利，為
  　　此原告亦請求被告給付如附件所示自五年前至起訴時止相當於租金之不當得利
    　，並自訴狀繕本送達翌日起至返還土地日止，並按月給付不當得利，為此提起
      本件訴訟。
參、證據：提出(一)土地登記謄本一份、(二)土地使用分區證明一份、(三)照片十幀、(四)台
    北古亭郵局第一五四、一六七、二五七號存證信函影本各一份、(五)台北莒光郵局
    第五十號存證信函影本一份、(六)回執影本一份、(七)信封影本一份、(八)信封影本一
    份、(九)地價謄本影本一份、(十)照片九幀為證，並聲請囑託地政機關測量系爭土地
    ，及勘驗現場。
乙、被告方面：
(甲)被告乙○○部分：
  被告乙○○未於最後言詞辯論期日到場，於前言詞辯論期日到場聲明並陳述如次：
  壹、聲明：原告之訴駁回。
  貳、陳述：被告僅承租房東癸○○之房屋，不知房屋使用土地之情形。
(乙)被告癸○○部分：
  壹、聲明：原告之訴駁回。
  貳、陳述：
  　一、被告使用之土地之前為一條溝，後將之填平，才蓋房屋，不知有用到原告之
　　    土地。
　　二、複丈成果圖所示Ｄ部分，有部分為紅磚人行道，應僅就中界線後方部分測量
　　　  方為實際。
　　三、附圖Ｂ、Ｃ部分，為訴外人劉傳火與原告共有權利人黃月英於買賣土地前與
　　　　被告交換使用，該土地款黃月英已收回數萬元，原告理應將系爭土地應有部
　　　  部分返還予劉傳火方為合理。
(丙)被告辛○○、丁○○、己○○、戊○○部分：
　壹、聲明：原告之訴駁回。
　貳、陳述：
　　一、房屋僅被告辛○○一人使用，產權亦僅登記予被告辛○○一人。
　　二、原告購買土地前，房屋即已存在，應先由被告承購國有財產局之土地，不應
　　　  由原告承購。
(丁)被告庚○○部分：
　壹、聲明：原告之訴駁回。
  貳、陳述：自被告父親即住在系爭房屋內，不知有占用到原告之土地。
(戊)被告丑○○部分：
　壹、聲明：原告之訴駁回。
　貳、陳述：被告在八十九年底經姊夫庚○○之同意，使用系爭房屋，不知有占用到
　　　　　  原告之土地。
    理  　　由
一、本件被告乙○○，未於最後言詞辯論期日到場，核無民事訴訟法第三百八十六條
    各款所列情形，爰依原告之聲請，由其一造辯論而為判決。
二、原告原起訴請求陳萬成應與被告庚○○、丑○○共同返還附圖所示Ｅ部分土地，
    請求陳萬成應返還附圖所示Ｇ部分土地，並均給付占有前開部分土地相當於租金
    之不當得利；惟陳萬成在起訴狀繕本送達後，於九十二年四月十三日死亡，原告
    即依民事訴訟法第一百七十五條第二項於九十二年十二月二日具狀聲明由陳萬成
    之繼承人丙○○○、辛○○、丁○○、己○○、戊○○承受訴訟。嗣丙○○○亦
    於九十二年十二月十六日死亡，本院即於九十三年八月二日裁定命辛○○、丁○○、己○○、戊○○為丙○○○之繼承人承受訴訟，合先敘明。
三、兩造對於：
　　(一)原告為台北市○○區○○段一小段三地號土地之所有權人之一，系爭土地面積
　　  共一百六十二平方公尺，原告分別有應有部分一百分之二十五。
　　(二)被告癸○○所有房屋無權占用附圖所示Ｂ、Ｃ部分土地，面積分別為二平方公
　　　尺、三十一平方公尺，出租予被告乙○○，作為汽車修理廠工具間、汽車修理
　　  廠使用。
　　(三)被告丑○○所使用之房屋無權占用附圖所示Ｅ部分土地，面積為十五平方公尺
  　　，該房屋為陳萬成及被告庚○○所有，並將之借予被告丑○○作為小吃店使用
　    ，嗣因陳萬成死亡，被告辛○○、丁○○、己○○、戊○○為其繼承人，該房
      屋由被告辛○○單獨繼承陳萬成之部分。
　　(四)被告庚○○所有之房屋無權占用附圖所示Ｆ部分土地，面積為十一平方公尺。
　　(五)被告辛○○、丁○○、己○○、戊○○為陳萬成、丙○○○之繼承人，原陳萬
　　　成所有房屋無權占用附圖所示Ｇ部分土地，面積為三平方公尺，該房屋因繼承
  　　而為被告辛○○單獨取得所有權。
  　等事實，均不爭執，並有土地登記謄本一份為證，並經本院依原告之聲請勘驗並
    囑託地政機關測量現場，有複丈成果圖及勘驗筆錄在卷可憑，自堪信為真實。
三、另原告主張被告癸○○所有房屋亦無權占有附圖所示Ｄ分部分，面積二十六平方
    公尺，亦經本院依原告之聲請勘驗並囑託地政機關測量現場，有複丈成果圖及勘
    驗筆錄在卷可憑，亦堪信為真實。雖被告癸○○辯稱附圖所示Ｄ部分，有部分為
　　紅磚人行道，應僅就中界線後方部分測量方為實際等語。然查附圖所示Ｄ部分之
　  房屋，懸掛宜新汽車之招牌，此有勘驗筆錄及現照片（本院九十一年度北調字第
    二八○號卷第十六、十七頁、本審卷第七十七頁）在卷可憑，由該照片所示，該
    房屋為二層樓之建物，建物二樓前方為陽台，就該建物含陽台之範圍，均為被告
    癸○○無權占有原告土地之部分，被告癸○○辯稱應僅就中界線後方部分測量，
    並無可採。再原告係於七十八年九月十一日因買賣登記為系爭土地所有權人之一
    ，有土地登記謄本可按，被告癸○○另辯稱附圖Ｂ、Ｃ部分，為其哥哥劉傳火與
　　原告共有權利人黃月英於買賣土地前與被告交換使用，土地原有合建協議，合建
　  未談妥，黃月英應將土地還予劉傳火等語；被告乙○○、丑○○、庚○○辯稱不
    知占用到原告土地等語；被告辛○○、丁○○、己○○、戊○○辯稱原告購買土
    地前，房屋即已存在，應先由被告承購國有財產局之土地，不應由原告承購等
　　語，均不能作為渠等有使用系爭土地合法權源之依據，所辯均不足採。
四、按所有人對於無權占有或侵奪其所有物者，得請求返還之。對於妨害其所有權者
    ，得請求除去之。有妨害其所有權之虞者，得請求防止之，民法第七百六十七條
    定有明文。又各共有人對於第三人，得就共有物之全部，為本於所有權之請求。
    但回復共有物之請求，僅得為共有人全體之利益為之，同法第八百二十一條亦定
    有明文。原告為系爭土地共有人之一，其請求無權占有其土地之被告癸○○、乙○○、辛○○、丑○○、庚○○遷出，請求被告癸○○、庚○○、辛○○將其上
    建物拆除，並請求渠等將土地返還予原告及其他共有人，自屬有據。
五、按無法律上之原因而受利益，致他人受損害者，應返還其利益。雖有法律上之原
    因，而其後已不存在者，亦同，民法第一百七十九條定有明文。又無權占有他人
    之土地或房屋，可獲得相當於租金之利益為社會通常之觀念，最高法院著有六十
    一年台上字第一六九五號判例。次按城市地方房屋之租金，以不超過土地及其建
    築物申報總價額年息百分之十為限，土地法第九十七條第一項定有明文，而土地
    法九十七條之規定，依同法第一百零五條之規定準用於租用基地建築房屋。再按
    土地所有權人依本法所申報之地價為法定地價，土地法第一百四十八條定有明文
    。查系爭土地八十六年七月之申報地價為每平方公尺五萬一千六百八十五元，八
    十九年七月之申報地價為每平方公尺五萬一千七百一十五元，有地價謄本一份在
    卷可憑。再系爭土地位處台北市○○路、西園路口，鄰近萬華國中、華江高中及
    西園醫院，此有兩造不爭執之系爭土地相對位置圖在卷可憑，系爭土地鄰近十字
    路口，土地經濟價值固然較巷弄內之土地為高，然萬華區為台北市較早開發之地
    區，近來台北市商圈已移往東區，且被告占有土地後所興建之房屋亦甚為簡陋，
    是本院依斟酌系爭土地繁榮狀況及被告占有土地使用之情形，認被告無權占有所
    獲之利益，依前揭土地法之規定年息百分之五計算為當，以下茲將各被告因系爭
    土地所受之利益計算如次（元以下四捨五入）：
    (一)附圖編號Ｂ、Ｃ、Ｄ部分土地（面積共五十九平方公尺）
    　51,685×59×5%÷12=12,706
　　　12,706×32=406,592（八十六年十一月一日起至八十九年六月三十日止，三十
  　　二個月之總額）
  　　51,715×59×5%÷12=12,713
      12,713×28=355,964（八十九年十月一日起至九十一年十月三十一日止，共二
      十八個月之總額）
      406,592＋355,964＝762,556
      762,556÷4＝190,639（原告均持有應有部分一百分之二十五，起訴前五年各
      原告得請求相當於租金不當得利之數額）
　　　12,713÷4＝3,178（起訴後每月各原告得請求相當於租金不當得利之數額）
　　　故原告甲○○請求被告乙○○、癸○○給付一十九萬零六百三十九元、原告壬○○請求被告乙○○、癸○○給付一十九萬零六百三十九元，及自起訴狀繕本
　    一百七十八元，即屬有據。逾此部分之請求，則屬無憑。
　　(二)附圖編號Ｅ部分土地（面積共十五平方公尺）
    　51,685×15×5%÷12=3,230
　　　3,230×32=103,360（八十六年十一月一日起至八十九年六月三十日止，三十
  　　二個月之總額）
  　　51,715×15×5%÷12=3,232
      3,232×28=90,496（八十九年十月一日起至九十一年十月三十一日止，共二十
      八個月之總額）
      103,360＋90,496＝193,856
      193,856÷4＝48,464（原告均持有應有部分一百分之二十五，起訴前五年各原
      告得請求相當於租金不當得利之數額）
　　　3,232÷4＝808（起訴後每月各原告得請求相當於租金不當得利之數額）
　　　被告丁○○、己○○、戊○○固辯稱陳萬成、丙○○○死亡後，由被告辛○○
　　　單獨繼承房屋等語，然查陳萬成係於本件起訴（九十一年十一月一日）後，九
  　　十二年四月十三日死亡，在陳萬成死亡後，其生前因無權占有土地所生相當於
　    租金之不當得利，因繼承之法律關係，仍應由其繼承人被告辛○○、丁○○、
      己○○、戊○○負連帶給付之責；至陳萬成死亡，房屋既單獨由辛○○繼承，
      丁○○、己○○、戊○○即非所有權人，自無庸負返還不當得利之責。故原告
      甲○○請求被告辛○○、丁○○、己○○、戊○○、庚○○、丑○○給付四萬
      八千四百六十四元、原告壬○○請求被告辛○○、丁○○、己○○、戊○○、
　　　庚○○、丑○○給付四萬八千四百六十四元，及自起訴狀繕本送達翌日即九十
　　　一年十一月十六日起至九十二年四月十二日止，按月給付原告各八百零八元，
  　　並請求被告辛○○、庚○○、丑○○自九十二年四月十三日起至返還土地之日
　　　止，按月給付各原告八百零八元，即屬有據，逾此部分之請求，即屬無憑。
　　(三)附圖編號Ｆ部分土地（面積共十一平方公尺）
    　51,685×11×5%÷12=2,369
　　　2,369×32=75,808（八十六年十一月一日起至八十九年六月三十日止，三十二
      個月之總額）
  　　51,715×11×5%÷12=2,370
      2,370×28=66,360（八十九年十月一日起至九十一年十月三十一日止，共二十
      八個月之總額）
      75,808＋66,360＝142,168
      142,168÷4＝35,542（原告均持有應有部分一百分之二十五，起訴前五年各原
      告得請求相當於租金不當得利之數額）
　　　2,370÷4＝593（起訴後每月各原告得請求相當於租金不當得利之數額）
　　　故原告甲○○請求被告庚○○給付三萬五千五百四十二元、原告壬○○請求被
      告庚○○給付三萬五千五百四十二元，及自起訴狀繕本送達翌日即九十一年十
      一月十三日起至返還土地之日止，按月給付原告各五百九十三元，即屬有據。
      逾此部分之請求，則屬無憑。
　　(四)附圖編號Ｇ部分土地（面積共三平方公尺）
    　51,685×3×5%÷12=646
　　　646×32=20,672（八十六年十一月一日起至八十九年六月三十日止，三十二個
      月之總額）
  　　51,715×3×5%÷12=646
      646×28=18,088（八十九年十月一日起至九十一年十月三十一日止，共二十八
      個月之總額）
      20,672＋18,088＝38,760
      38,760÷4＝9,690（原告均持有應有部分一百分之二十五，起訴前五年各原告
      得請求相當於租金不當得利之數額）
　　　646÷4＝162（起訴後每月各原告得請求相當於租金不當得利之數額）
　　　被告丁○○、己○○、戊○○固辯稱陳萬成、丙○○○死亡後，由被告辛○○
　　　單獨繼承房屋等語，然查陳萬成係於本件起訴（九十一年十一月一日）後，九
  　　十二年四月十三日死亡，於陳萬成死亡後，其生前因無權占有土地所生相當於
      租金之不當得利，因繼承之法律關係，仍應由其繼承人被告辛○○、丁○○、
　　　己○○、戊○○負責；至陳萬成死亡，房屋既單獨由辛○○繼承，丁○○、己○○、戊○○即非所有權人，自無庸負返還不當得利之責。故原告甲○○請求
    　被告辛○○、丁○○、己○○、戊○○給付九千六百九十元、原告壬○○請求
　　　被告辛○○、丁○○、己○○、戊○○給付九千六百九十元，及自起訴狀繕本
  　　各一百六十二元，並請求被告辛○○自九十二年四月十三日起至返還土地之日
    　止，按月給付各原告一百六十二元，即屬有據，逾此部分之請求，即屬無憑。
六、從而，原告依物上請求權及不當得利之法律關係，請求(一)被告乙○○、癸○○應
    自其所占用如附圖所示編號Ｂ、Ｃ、Ｄ之土地（坐落台北市○○區○○段一小段
　　三地號，面積五十九平方公尺）遷讓，癸○○並應將其上建物拆除，並將該土地
　  返還予原告及其他共有人。(二)被告辛○○、庚○○、丑○○應自其所占用如附圖
    所示編號Ｅ之土地（坐落台北市○○區○○段一小段三地號，面積為十五平方公
    尺）遷讓，辛○○、庚○○並應將其上建物拆除，並將該土地返還予原告及其他
    共有人。(三)被告庚○○應自其所占用如附圖所示編號Ｆ之土地（坐落台北市○○
　　區○○段一小段三地號，面積為十一平方公尺）遷讓，並應將其上建物拆除，並
　  將該土地返還予原告及其他共有人。(四)被告辛○○應自其所占用如附圖所示編號
    Ｇ之土地（坐落台北市○○區○○段一小段三地號，面積為三平方公尺）遷讓，
　　並應將其上建物拆除，並將該土地返還予原告及其他共有人。(五)請求被告乙○○
　  、癸○○共同給付各原告一十九萬零六百三十九元，及自起訴狀繕本送達翌日即
    九十一年十一月十三日起至返還土地之日止，按月給付原告各三千一百七十八元
    。(六)被告辛○○、丁○○、己○○、戊○○、庚○○、丑○○共同給付各原告四
    萬八千四百六十四元，及自起訴狀繕本送達翌日即九十一年十一月十六日起至九
　　十二年四月十二日止，按月給付原告各八百零八元，並請求被告辛○○、庚○○
　  、丑○○自九十二年四月十三日起至返還土地之日止，按月給付各原告八百零八
    元。(七)被告庚○○給付各原告三萬五千五百四十二元，及自起訴狀繕本送達翌日
　  即九十一年十一月十三日起至返還土地之日止，按月給付原告各五百九十三元。
    (八)被告辛○○、丁○○、己○○、戊○○共同給付各原告九千六百九十元，及自
    起訴狀繕本送達翌日即九十一年十一月十三日起至九十二年四月十二日止，按月
　　給付原告各一百六十二元，並請求被告辛○○自九十二年四月十三日起至返還土
　  地之日止，按月給付各原告一百六十二元，為有理由，應予准許，逾此部分之請
    求，則為無理由，應予駁回。
七、原告陳明願供擔保，聲請宣告假執行，就其勝訴部分，經核無不合，爰各酌定相
    當擔保金額，一併准許之。至原告敗訴部分，其假執行之聲請即失所附麗，應併
    予駁回。
八、結論：原告之訴為一部有理由，一部無理由，依民事訴訟法第三百八十五條第一
    項前段、第七十九條但書、第八十五條第一項前段、第三百九十條第二項，判決
    如主文。
中　　　華　　　民　　　國　　九十三　　年　　　八　　　月　　三十  　　日
　　　　　                    民事第五庭  法  官    吳青蓉
正本係照原本作成
如對本判決上訴，須於判決送達後廿日內向本院提出上訴狀
中　　　華　　　民　　　國　　九十三　　年　　　八　　　月　　三十  　　日
                                          書記官    陳耀山
